【裁判字號】    88,易,3328
【裁判日期】    890124
【裁判案由】    違反著作權法
【裁判全文】
臺灣高雄地方法院刑事判決                        八十八年度易字第三三二八號
    公  訴  人  臺灣高雄地方法院檢察署檢察官
    被      告  甲○○
    選任辯護人  唐國盛
右列被告因違反著作權法等案件，經檢察官提起公訴 (八十八年度偵字第一一八九七
號），本院判決如左：
    主  文
本件公訴不受理。
    理  由
一、公訴意旨略以：被告甲○○係設於高雄縣大寮鄉○○村○○路三二一號之「四維
    資訊生活館廣場」實際負責人，明知「旭日東昇」電腦遊戲軟體係告訴人乙○○
    ○國際股份有限公司（以下簡稱歐樂公司）享有電腦程式著作權之著作物，未經
    歐樂公司之授權，不得擅自出租予人使用，竟基於意圖營利之概括犯意，自八十
    八年二月廿日起，向某不詳姓名年籍之男子，購買內有未經歐樂公司授權灌錄之
    「旭日東昇」電腦程式之電腦主機，置於前開館內，販賣各種價值之儲值卡予客
    人，客人再以該儲卡把玩該遊軟體，而以每新台幣（下同）十元可把玩十五分鐘
，以此方式出租予不特定人把玩前揭電腦遊戲軟，藉此圖利。嗣經警於八十八年
    四月十六日十八時五十分許會同歐樂公司之職員連永輝查獲，並扣得電腦主機及
    螢幕各一部等情，因認被告係犯著作權法第九十二條擅以出租方法侵害他人著作
    財產權罪嫌。
二、按本件起訴書所載，雖未指明告訴人之電腦程式著作究係「旭日東昇」I版抑或
    「旭日東昇」II版，然據警卷之搜索報告、扣押證明筆錄及保管條上所載，均記
    明係「旭日東昇」II，暨從查獲當天所拍攝附卷之編號五照片有「旭日東昇２」
    之目錄來看，本件公訴人起訴之電腦程式著作應為「旭日東昇」II版無誤。就此
    ，辯護人一再辯稱「旭日東昇」II版未據起訴，應不在本件審理範圍等語，尚有
    誤會，合先敘明。
三、按著作權法第九十二條之罪，依同法第一百條規定，該條之罪須告訴告論。基此
    ，本件程序上首應審究告訴人歐樂公司是否為「旭日東昇」II版電腦程式著作之
    著作權人或經著作權人授與權利之人，得以被害人身分據以在偵查中提出合法告
    訴？亦即當時其提出之著作權利證明文件是否確能證明其確為「旭日東昇」II版
    電腦程式原著作權利人或被予授權利人。訊之歐樂公司之告訴代理人林宣君於八
    十八年十二月十九日提出補充理由狀，稱：「按旭東昇２（Uprisng2）電腦程式
    遊軟體係由美國３ＤＯCompany（以下簡稱３ＤＯ）旗下隸屬之遊戲工作室：
    Cyclone Studios（賽克隆工作室）（見附狀３ＤＯ與Cystek軟體執照議書”商
    標注意事項”）所設計研究。３ＤＯ為使旗下遊戲部門專責於電腦遊戲之創作研
    發，遂統籌所研發遊戲全球之銷售、發行、宣傳、推廣等事宜，故３ＤＯ擁有旭
    日東昇２（Uprisng2）電腦程式遊戲之完整權利（見附狀３ＤＯ與Cystek軟體執
    照議書”版權注意事項”12.1(a)”部分）。而３ＤＯ為求在台製作及發行之便
    ，則授權告訴人歐樂公司為在中華民國之獨家代理發行商，對授權商品有製造、
    使用商標、促銷商品等之專有權利（an exclusive license），緣告訴人於美國
    並無設立分公司或辦事處，在與３ＤＯ研議合約時，因恐告訴人公司在台事務繁
    忙無法顧及，遂在３ＤＯ同意下委任美國當地之Cystek Internation Inc（以下
    簡稱Cystek）代理處理與３ＤＯ之簽約事宜（見附狀３ＤＯ與Cystek軟體執照議
    書、Cystek與歐樂 (OLLO)合約及３ＤＯ與 Cystek軟體執照議書”17.4）。嗣後
    ３ＤＯ亦發函確認告訴人就旭日東昇２（Uprisng2）電腦程式遊戲軟體享有台灣
    地區之獨家代理發行權（見附狀：1999/02/2３ＤＯ函件乙份）。故歐樂公司對
    於系爭遊戲乃係由代理方式由著作權人直接取得授權，並無再授權或重複授權之
    問題。而依一般實務及學說見解，均認被專屬授權人有權提出告訴，今被告未得
    告訴人授權竟擅自將歐樂公司享有電腦程式著作之著作物，未經授權，擅以重製
    方法盜拷旭日東昇２電腦遊戲軟體於所經營店內．．．，自屬侵害告訴人著作財
    產權，乃自為灼然」等語。
四、經查：
（一）姑先不論本件「旭日東昇」II之原著作權人是否為上開補充理由狀所稱係美國
    ３ＤＯ公司。僅就在偵查中由當時之告訴代理人連永輝所提出唯一用以證明告訴
    人歐樂公司對查獲「旭日東昇」II電腦程式著作有著作權利而附於警卷之軟體執
    照協議書（ SOFTWARE LICENCE AGREMENT ）， 即另一告訴代理人林宣君於本院
    最後審理期日所自承（見當日審理筆錄）之  1997/12/3 ３ＤＯ與 Cystek 軟體
    執照協議書來看，該協議書雖係美國３ＤＯ公司與 Cystek 之軟體執照協議書，
    於 1997/12/3 訂立並為生效起日（見警卷之中譯文部分首行）， 然縱觀全文字
    裡行間並無任何提到 Cystek 係代理告訴人公司（ OLLO ）處理與美國３ＤＯ公
    司之簽約事宜，是此軟體執照協議書顯與告訴人歐樂公司毫無關連，殊難據此唯
    一之證明文件，而謂告訴人有自美國３ＤＯ公司獲得任何電腦程式著作之權利；
    何況，在此協議書中譯文部分最後一頁亦只列示：商標（ Trademarks ）「旭日
    東昇 TM 」（ UPRISING TM ），而無I版或II版之分， 可見其時尚無II版上市
    ，當係指I版而言。而即使從八十八年八月廿六日另一告訴代理人謝文辰在本院
    所提出附卷之編號   CYS-OLLO-86007   之執照協議書（八十七年六月十五日由
    Cystek 與告訴人歐樂公司所共同訂定）所附附錄（  ANNEX.A 及 B ）二紙文件
    ，分別載明「旭日東昇」（Uprisng）、「旭日東昇」２（Uprisng2）亦可得證
    。告訴代理人林宣君竟稱上開「旭日東昇TM」（UPRISING TM）雖無特別註明I
    或II版，但應認為均包括在內等語，尤屬牽強，難以採信。從而，上開補充理由
    狀稱：該軟體執照協議書即係因告訴人公司於美國並無設立分公司或辦事處，為
    與「旭日東昇」II電腦程式原著作權人美國３ＤＯ公司研議授權合約時，因恐告
    訴人公司在台事務繁忙無法顧及，遂在３ＤＯ公司同意下委任美國當地之Cystek
    ）代理處理與３ＤＯ公司之簽約事宜之證明文件等語，進而據此主張告訴人公司
    對於系爭「旭日東昇」II電腦程式著作權已由透過代理方式向原著作權人美國３
    ＤＯ公司直接取得授權一節，尚非實在。
（二）至於在偵查中告訴代理人連永輝雖亦提出一紙英文文件 LICENCE AGREMENT （
    即上開編號 CYS-OLLO-86007 之執照協議書），然對照其中譯文（即上開八十八
    年八月廿六日另一告訴代理人謝文辰在本院所提出之第一紙文件），雖可看出係
    告訴人歐樂公司（OLLO）與 Cystek 所簽定，然其內容亦無從窺出 Cystek 有受
    告訴人公司委任，而代理與美國３ＤＯ公司簽訂合約，進而使告訴人公司得因此
    取得系爭３ＤＯ公司「旭日東昇」II遊戲軟體之授與著作權利；因此，即便嗣後
    告訴人公司於「本院審理中」又提出３ＤＯ公司發函確認就「旭日東昇」２（
    Uprisng2）電腦程式遊戲軟體告訴人公司享有台灣地區之獨家代理發行權確屬真
    實（見附於本院卷之上開補充理由狀證四：1999/02/2 ３ＤＯ函件一份），亦無
    從補正於「偵查中」關於其擁有系爭電腦程式著作權利證明文件之欠缺。
（三）又３ＤＯ公司副總裁  stephen  E.  Fowler 所出具之上開確認信函雖載明：
    stephen E. Fowler 本人指派並全權授權告訴人公司之主管、律師有指派權及取
    消權，指派其他律師採取一切必要措施， 保護 THE 3DO COMPANY 「魔法門＆奉
    天承運」及「旭日東昇」電腦程式著作在台灣地區之智慧財產權及專利權等語。
    然按告訴權不能概括委託他人行使，因犯罪之得為告訴，以因犯罪之行為時，法
    益遭受侵害為前提，在法益未受侵害前，受害之本人尚無告訴權之發生，自亦無
    從委託他人行使；故告訴權可委託他人行使者，限於已發生之告訴權者而言，如
    事前概括將告訴權委由他人行使，自非法之所許，其告訴為不合法。查本件侵害
    著作權之事實即告訴代理人連永輝會警查獲被告，係在八十八年四月二十一日，
    而上開確認函係簽署於1999/02/2，亦即八十八年二月二日，顯在本件犯罪事實
    發生之前，是以此事前之概括授權，亦不生授權告訴之效力，其代理告訴亦非合
    法，一併說明。
五、綜上所述，本件告訴人歐樂公司於偵查中所提出之證明文件，既均不能證明其主
    張對系爭旭日東昇II（Uprisng2）電腦程式著作之任何著作權利；且縱有告訴權
    委託他人行使之確認函，亦因事前概括委任非法所許，故本件告訴即非合法，核
    與刑事訴訟法第三百零三條第三款之未經告訴相同（參院二三八三 (十) ），爰
    依法為本件不受理判決之諭知。
據上論結，應依刑事訴訟法第三百零三條第三款，判決如主文。
中    華    民    國     八十九     年      一      月      廿四        日
                                  臺灣高雄地方法院刑事第七庭
                                      法  官  藍  家  慶
右正本證明與原本無異。
如不服本判決，應於判決送達後十日內，向本院提出上訴狀。
                                      書記官  許  雅  惠
中    華    民    國     八十九     年      一      月      廿四        日


司法院資訊處製作；財團法人民間司法改革基金會備份。
